ACORDAO-COMPLETO-2524685

ACÓRDÃO 1076/2022 ATA 6/2022 - SEGUNDA CÂMARA

VISTOS, relatados e discutidos estes autos de tomada de contas especial instaurada pela Caixa Econômica Federal (representando o Ministério do Turismo) relativa ao Contrato de Repasse 1.002.229-30/2012, celebrado com o Município de Tobias Barreto/SE, cujo objeto foi a pavimentação de vias públicas,
ACORDAM os Ministros do Tribunal de Contas da União, reunidos em Sessão da 2ª Câmara, com base nos arts. 1º, I, 16, III, "a" e "c", §§ 2º e 3º, 19, 23, III, e 57 da Lei 8.443/1992 e diante das razões expostas pelo Relator, em:
9.1 rejeitar as alegações de defesa de Adilson de Jesus Santos;
9.2 julgar irregulares as contas de Adilson de Jesus Santos, condenando-o ao pagamento das quantias abaixo discriminadas, atualizadas monetariamente e acrescidas dos juros de mora, calculados a partir da data indicada até a data da efetiva quitação do débito, fixando-lhe o prazo de 15 (quinze) dias, para que comprove, perante o Tribunal, o recolhimento das referidas quantias aos cofres da Caixa Econômica Federal, nos termos do art. 23, III, "a", da citada lei, c/c o art. 214, III, "a", do Regimento Interno do TCU:
	VALOR (R$) 
	DATA

	114.165,35
	7/8/2015

	8.067,36
	13/8/2015

9.3 aplicar a Adilson de Jesus Santos a multa prevista no art. 57 da Lei 8.443/1992, no valor de R$ 20.000,00 (vinte mil reais) fixando-lhe o prazo de 15 (quinze) dias, a contar da notificação, para que comprove, perante o Tribunal (art. 214, III, "a", do Regimento Interno do TCU) , o recolhimento das dívidas aos cofres do Tesouro Nacional, atualizada monetariamente desde a data deste acórdão até a do efetivo recolhimento, se pagas após o vencimento, na forma da legislação em vigor;
9.4 autorizar, desde logo, a cobrança judicial das dívidas, caso não atendida a notificação, na forma do disposto no art. 28, inciso II, da Lei 8.443/1992;
9.5 autorizar também, desde logo, se requerido, com fundamento no art. 28, I, da Lei 8.443/1992, c/c o art. 217, §§ 1º e 2º, do Regimento Interno do TCU, o parcelamento da dívida em até 36 parcelas, incidindo, sobre cada parcela, corrigida monetariamente, os correspondentes acréscimos legais, fixando-lhes o prazo de quinze dias, a contar do recebimento da notificação, para comprovarem, perante o Tribunal, o recolhimento da primeira parcela, e de trinta dias, a contar da parcela anterior, para comprovarem os recolhimentos das demais parcelas, devendo incidir, sobre cada valor mensal, atualizado monetariamente, os juros de mora devidos, no caso do débito, na forma prevista na legislação em vigor, alertando os responsáveis de que a falta de comprovação do recolhimento de qualquer parcela importará o vencimento antecipado do saldo devedor, nos termos do § 2º do art. 217 do Regimento Interno deste Tribunal; 
9.6 enviar cópia desta deliberação, com o relatório e o voto que o acompanham, à Procuradoria da República no Estado de Sergipe; 
9.7 notificar o responsável e a Caixa Econômica Federal a respeito deste acórdão.

TOMADA DE CONTAS ESPECIAL.  instaurada pelo(a) Caixa Econômica Federal (mandatária no(a) MINISTÉRIO DO TURISMO) em razão de Não comprovação da regular aplicação dos recursos repassados pela União, Contrato de repasse 1.002.229-30/2012, firmado com o/a MINISTERIO DO TURISMO, Siafi/Siconv 780247, função COMERCIO E SERVICOS, que teve como objeto PAVIMENTAÇÃO DE RUAS EM TOBIAS BARRETO/SE. (nº da TCE no sistema: 2076/2020).

Segunda Câmara

Município de Tobias Barreto/SE

3. Responsável: Adilson de Jesus Santos (ex-prefeito, CPF XXX.893.585-XX)

13.1. Ministros presentes: Bruno Dantas (Presidente), Augusto Nardes, Aroldo Cedraz e Antonio Anastasia (Relator).
13.2. Ministros-Substitutos presentes: Marcos Bemquerer Costa e André Luís de Carvalho.

ACORDAO-COMPLETO-2540726

Acórdão de Relação 3272/2022 - Segunda Câmara

Acórdão de Relação

ANTONIO ANASTASIA

Este processo trata de tomada de contas especial instaurada pelo Caixa Econômica Federal (representando o Ministério do Turismo) relativa ao Contrato de Repasse 1.002.229-30/2012, celebrado com o Município de Tobias Barreto/SE, cujo objeto foi a pavimentação de vias públicas.
2. A SecexTCE, por meio da instrução de peça 88, ratificada por seus dirigentes (peças 89 e 90) , propõe julgar irregulares as contas do responsável com a imputação de débito e aplicação de multa, nestes termos:
"INTRODUÇÃO
Cuidam os autos de tomada de contas especial instaurada por Caixa Econômica Federal (mandatária no Ministério do Turismo) , em desfavor de Adilson de Jesus Santos (CPF: XXX.893.585-XX) , em razão de não comprovação da regular aplicação dos recursos repassados pela União realizadas por meio do Contrato de repasse 1.002.229-30/2012, registro Siafi 780247, (peça 37) firmado entre o Ministério do Turismo e município de Tobias Barreto - SE, e que tinha por objeto o instrumento descrito como 'pavimentação de ruas em Tobias Barreto/SE'.
HISTÓRICO
Em 17/8/2020, com fundamento na IN/TCU 71/2012, alterada pela IN/TCU 76/2016 e DN/TCU 155/2016, o dirigente da instituição Caixa Econômica Federal (mandatária no Ministério do Turismo) autorizou a instauração da tomada de contas especial (peça 1) . O processo foi registrado no sistema e-TCE com o número 2076/2020.
O Contrato de repasse 1.002.229-30/2012, registro Siafi 780247, foi firmado no valor de R$ 710.000,00, sendo R$ 682.500,00 à conta do concedente e R$ 27.500,00 referentes à contrapartida do convenente. Teve vigência de 28/12/2012 a 30/6/2017, com prazo para apresentação da prestação de contas em 29/8/2017. Os repasses efetivos da União totalizaram R$ 682.500,00 (peça 59) .
A prestação de contas e complementações enviadas foram analisadas por meio do documento constante na peça 51.
O fundamento para a instauração da Tomada de Contas Especial, conforme consignado na matriz de responsabilização elaborada pelo tomador de contas, foi a constatação da seguinte irregularidade: 
'Aplicação de recursos federais em finalidade diversa daquela previamente pactuada, sem autorização prévia do órgão repassador, ocasionando a inexecução total do objeto do contrato de repasse descrito como 'PAVIMENTAÇÃO DE RUAS EM TOBIAS BARRETO/SE.'
O responsável arrolado na fase interna foi devidamente comunicado e, diante da ausência de justificativas suficientes para elidir a irregularidade e da não devolução dos recursos, instaurou-se a tomada de contas especial.
No relatório (peça 65) , o tomador de contas concluiu que o prejuízo importaria no valor original de R$ 122.232,71, imputando-se a responsabilidade a Adilson de Jesus Santos, Prefeito Municipal, nos períodos de 1/1/2009 a 31/12/2012 e 1/1/2013 a 31/12/2016, na condição de gestor dos recursos. 
Em 31/12/2020, a Controladoria-Geral da União emitiu o relatório de auditoria (peça 68) , em concordância com o relatório do tomador de contas. O certificado de auditoria e o parecer do dirigente do órgão de controle interno concluíram pela irregularidade das presentes contas (peças 69 e 70) .
Em 12/1/2021, o ministro responsável pela área atestou haver tomado conhecimento das conclusões contidas no relatório e certificado de auditoria, bem como do parecer conclusivo do dirigente do órgão de controle interno, manifestando-se pela irregularidade das contas, e determinou o encaminhamento do processo ao Tribunal de Contas da União (peça 71) .
Na instrução inicial (peça 75) , analisando-se os documentos nos autos, concluiu-se pela necessidade de realização de citação para a seguinte irregularidade: 
Irregularidade 1: não comprovação da boa e regular aplicação de recursos do Contrato de Repasse 780247/2012, em face da não apresentação de documentos comprobatórios de eventuais despesas relativas aos débitos efetuados, em 7/8/2015 e 13/8/2015, na conta específica do referido instrumento de transferência. 
Evidências da irregularidade: documentos técnicos presentes nas peças 11, 18, 30, 37 e 55.
Normas infringidas: arts. 37, caput, e 70, parágrafo único, da Constituição Federal; art. 93 do Decreto-Lei nº 200/1967; arts. 66, 138, §§ 4º e 5º, e 145 do Decreto 93.872/1986; arts. 60 a 64 da Lei 4.320/1964; Cláusulas Quarta e Quinta ao Anexo ao Contrato de Repasse 780247/2012.
Débitos relacionados ao responsável Adilson de Jesus Santos (CPF: XXX.893.585-XX) :
	Data de ocorrência
	Valor histórico (R$ 1,00) 

	7/8/2015
	109.398,26

	7/8/2015
	3.666,99

	13/8/2015
	8.067,36

	7/8/2015
	1.100,10

Cofre credor: Tesouro Nacional.
Responsável: Adilson de Jesus Santos (CPF: XXX.893.585-XX) .
Conduta: não apresentar a documentação comprobatória das eventuais despesas realizadas com recursos recebidos do Ministério do Turismo, bem como movimentação dos recursos sem autorização prévia do contratante.
Nexo de causalidade: a não apresentação da documentação comprobatória impediu o estabelecimento do nexo causal entre as eventuais despesas efetuadas e os recursos federais recebidos no âmbito do Contrato de Repasse 780247/2012, não permitindo, assim, aferir a regularidade na utilização dos recursos, resultando em presunção de dano ao erário.
Culpabilidade: não há excludentes de ilicitude, de culpabilidade e de punibilidade; é razoável supor que o responsável tinha consciência da ilicitude de sua conduta; era exigível condutas diversas das praticadas, quais sejam, só movimentar os recursos após autorização prévia da Caixa Econômica Federal e apresentar todos os documentos necessários à comprovação da boa e regular aplicação dos recursos utilizados. 
Em cumprimento ao pronunciamento da unidade (peça 77) , foi efetuada citação do responsável, nos moldes adiante:
 Adilson de Jesus Santos - promovida a citação do responsável, conforme delineado adiante:
	Comunicação: Ofício 27378/2021 - Seproc (peça 79) 
Data da Expedição: 31/5/2021
Data da Ciência: 9/6/2021 (peça 80) 
Nome Recebedor: Danilo de Jesus Santos (CPF XXX.837.315-XX) 
Observação: Ofício enviado para o endereço do responsável, conforme pesquisa na base de dados no sistema da Receita Federal, custodiada pelo TCU.
Fim do prazo para a defesa: 24/6/2021
	
Conforme Despacho de Conclusão das Comunicações Processuais (peça 87) , as providências inerentes às comunicações processuais foram concluídas. 
Transcorrido o prazo regimental, o responsável Adilson de Jesus Santos permaneceu silente após a concessão da prorrogação solicitada. No entanto, em observância ao princípio do formalismo moderado, a peça 81 será analisada a título de alegações de defesa, afastando possível revelia.
ANÁLISE DOS PRESSUPOSTOS DE PROCEDIBILIDADE DA IN/TCU 71/2012
Avaliação de Viabilidade do Exercício do Contraditório e Ampla Defesa
Verifica-se que não houve o transcurso de mais de dez anos desde o fato gerador sem que tenha havido a notificação do responsável pela autoridade administrativa federal competente (art. 6º, inciso II, c/c art. 19 da IN/TCU 71/2012, modificada pela IN/TCU 76/2016) , uma vez que o fato gerador da irregularidade sancionada ocorreu em 13/8/2015, e o responsável foi notificado sobre a irregularidade pela autoridade administrativa competente conforme abaixo:
Adilson de Jesus Santos, por meio do ofício acostado à peça 30, recebido em 8/4/2020, conforme AR (peça 31) .
Valor de Constituição da TCE 
Verifica-se, ainda, que o valor atualizado do débito apurado (sem juros) em 1/1/2017 é de R$ 134.590,44, portanto superior ao limite mínimo de R$ 100.000,00, na forma estabelecida conforme os arts. 6º, inciso I, e 19 da IN/TCU 71/2012, modificada pela IN/TCU 76/2016. 
OUTROS PROCESSOS/DÉBITOS NOS SISTEMAS DO TCU COM OS MESMOS RESPONSÁVEIS
Informa-se que foi encontrado processo no Tribunal com o mesmo responsável:
	Responsável
	Processos

	Adilson de Jesus Santos
	Processo 010.203/2012-5 [MON, encerrado, 'MONITORAMENTO DE CUMPRIMENTO DA DETERMINAÇÃO EFETUADA À CGU POR MEIO DO ITEM 1.5 DO Acórdão 4912/2009-TCU-Segunda Câmara (RELATÓRIO DE DEMANDAS ESPECIAIS N° 00190.009407/2008-78) ']
Processo 009.293/2021-3 [TCE, aberto, 'TCE instaurada pelo (a) Caixa Econômica Federal (mandatária no Ministério do Desenvolvimento Social (Extinta) ) em razão de Não comprovação da regular aplicação dos recursos repassados pela União, Contrato de repasse 37289/2012, firmado com o/a MINISTERIO DA CIDADANIA, Siafi/Siconv 776256, função ASSISTENCIA SOCIAL, que teve como objeto CONSTRUÇÃO DE CENTRO DE REFERÊNCIA DE ASSISTÊNCIA SOCIAL - CRAS (nº da TCE no sistema: 2549/2020) ']
Processo 022.922/2018-0 [REPR, encerrado, 'Representação, encaminhada pelo atual prefeito do município de Tobias Barreto/SE acerca de suposto débito do município, decorrente de serviço contratado, que não teria sido prestado na gestão do ex-prefeito, envolvendo a aplicação irregular de recursos oriundos do FNDE, referente ao exercício de 2016']

Informa-se que foi encontrado débito imputável aos responsáveis no banco de débitos existente no sistema e-TCE:
	Responsável
	Débitos inferiores

	Adilson de Jesus Santos
	4775/2019 (R$ 36.581,06) - Dano inferior ao limite de instauração da TCE cadastrado

A tomada de contas especial está, assim, devidamente constituída e em condição de ser instruída.
EXAME TÉCNICO
Alegações de defesa (peça 81) 
Na referida peça, o Sr. Adilson de Jesus Santos faz considerações e, ao final, requer:
1- Considerando, que a TCE foi instaurada por motivo código 217 - falta de prestação de contas. Observamos que o Sr. Dílson de Jesus Santos ao sair da gestão em 31/12/2016 o convênio ainda estava vigente e que a execução deveria ser concluída e prestado contas, fato que não aconteceu e que a atual gestão se compromete em prestar contas em 60 dias;
2- Considerando, que o pagamento realizado foi em decorrência do serviço realizado pela empresa de acordo com nota fiscal e boletim de medição. Em anexo.
3- Considerando, que a prefeitura realizou todo o processo de licitação de acordo com a lei;
4- Considerando, que a pavimentação realizada tem funcionalidade;
5- Considerando, que não houve malversação dos recursos públicos;
6- Considerando, Em conformidade com Boletins de Medição apensados no processo de execução da obra, a mesma atingiu um percentual de 17,57 % , equivalente a R$ 122.232,71 do valor total do Contrato (ver folha no em anexo) , ficando a gestão atual responsável em promover a sua conclusão, inclusive em corrigir eventuais falhas de ordem técnica ou administrativa no projeto e/ou licitação, considerando que foram deixados recursos em conta, no valor total de R$ 263.822,40 (ver folha no em anexo) , e demais informações técnicas necessárias para consolidação final do contrato;
7- Considerando, O refendo contrato nº 01002229- 30/2012/MTurismo/CAlXA, durante sua execução, foi objeto de vários aditivos, sendo o último, Aditivo de Prazo, firmado em 12/12/2016, alterando o Prazo Final do Contrato para 30/06/2017, cuja gestão da Prefeitura Municipal de Tobias Barreto está sob a responsabilidade do excelentíssimo prefeito DIÓGENES JOSÉ DE OLIVEIRA ALMEIDA, eleito no pleito das eleições municipais de 2016 para o administrar o Município no período de 01 de janeiro de 2017 à 3l de dezembro de 2020 (ver folha no em anexo) ;
8- Considerando, mesmo em que pese o contrato nº 01002229-30/2012/MTurismo/CAIXA ter sido assinado na gestão enquanto estive Prefeito do Município de Tobias Barreto, em 15/12/2016 o mesmo teve sua vigência estendida à atual gestão municipal, o que implica, dentro dos princípios da impessoalidade na administração pública, a responsabilidade em zelar pela obra, concluindo e fazendo entrega em definitivo à população, além da apresentação de suas respectivas prestação de contas aos órgãos concedentes e repassadores dos recursos, considerando Acórdão do Tribunal de Contas da União - TCU, nº 206/2020, publicado em 10/02/2020, conforme síntese abaixo elencada:
Acórdão 20612020:
VISTOS, relatados e discutidos estes autos que tratam de projeto de enunciado de súmula para atualização da Súmula TCU 230.
ACORDAM os Ministros do Tribunal de Contas da União, reunidos em sessão do Plenário, com fundamento nos arts. 85 e 89 do Regimento Interno do TCU e ante as razões expostas pelo Relator, em:
9.1 aprovar a modificação da Súmula TCU 230, que passa a apresentar a seguinte redação: 'Compete ao prefeito sucessor apresentar a prestação de contas referente aos recursos federais recebidos por seu antecessor, quando este não o tiver feito e o prazo para adimplemento dessa obrigação vencer ou estiver vencido no período de gestão do próprio mandatário sucessor, ou, na impossibilidade de fazê-lo, adotar as medidas legais visando ao resguardo do patrimônio público.' 
De acordo com os considerando, solicitamos do TCU,
1- Que seja concedido um prazo de 60 dias para conclusão da prestação de contas;
2- Que suspenda a solicitação de devolução de recursos;
3- Que a caixa econômica através de seus técnicos faça uma vistoria in loco para avaliar a funcionalidade do que foi executado
4- Que o processo fique suspenso até a apresentação e avaliação da prestação de contas que será apresentada.
Análise
De antemão, cabe salientar que, por força das normas dos arts. 70, parágrafo único, da Constituição Federal e 93 do Decreto-lei 200/1967, a obrigação de prestar contas é de quem geriu o recurso, e não do sucessor em cujo mantado termina o prazo de apresentação das contas. Portanto, uma vez que estabelecida pelo legislador ordinário, não é uma súmula que pode modificar a norma, de sorte que a Súmula TCU 230 apontada pela defesa, como não poderia deixar de ser, apenas esclareceu que, na ausência de apresentação das contas pelo gestor dos recursos, o sucessor deve cumprir o mister, caso o final do prazo de apresentação das contas ocorra na gestão sucessora, mas jamais a súmula quis contrariar a Constituição Federal e atribuir a responsabilidade ao sucessor pela comprovação da boa e regular aplicação dos recursos gatos pelo seu antecessor.
A jurisprudência é clara nesse sentido, conforme exceto adiante colhido do voto que fundamentou o Acórdão 10996/2021-TCU-Primeira Câmara, rel. Benjamin Zymler:
'2. Cumpre destacar que o ônus de comprovar a regularidade da integral aplicação dos recursos públicos compete ao gestor, por meio de documentação idônea, que demonstre, de forma efetiva e inequívoca, os gastos efetuados e o nexo de causalidade entre as despesas realizadas e os recursos federais recebidos. Dessa forma, o responsável deve trazer aos autos informações consistentes que afastem as irregularidades de forma cabal. Esse entendimento está assentado em diversos julgados, a exemplo dos Acórdão 8/2007-TCU-Primeira Câmara, 41/2007-2ª Câmara, 143/2006-1ª Câmara, 706/2003-2ª Câmara, 533/2002-2ª Câmara e 11/1997-Plenário, e encontra fundamento no art. 93 do Decreto-Lei 200/1967, o qual dispõe: 'Quem quer que utilize dinheiros públicos terá de justificar seu bom e regular emprego na conformidade das leis, regulamentos e normas emanadas das autoridades competentes'.'
No caso em tela, o ajuste vigorou de 28/12/2012 a 30/6/2017, com prazo para apresentação da prestação de contas em 29/8/2017. A gestão do Sr. Adilson de Jesus Santos (CPF XXX.893.585-XX) se estendeu de 1/1/2009 a 31/12/2016. E os valores em questão estão relacionados aos débitos efetuados em 2015 na conta específica, conforme quadro adiante, de sorte que compete mesmo ao Sr. Adilson de Jesus Santos trazer aos autos os elementos necessários à comprovação da boa e regular aplicação desses recursos, e não ao seu sucessor:
	Data de ocorrência
	Valor histórico (R$ 1,00) 

	7/8/2015
	109.398,26

	7/8/2015
	3.666,99

	13/8/2015
	8.067,36

	7/8/2015
	1.100,10

O responsável fala, nos considerandos, que 'o pagamento realizado foi em decorrência do serviço realizado pela empresa de acordo com nota fiscal e boletim de medição. Em anexo'. Todavia, além de não ter sido apresentado nenhum elemento em anexo aos pedidos feitos pelo responsável na peça 81, também não constam dos autos, conforme discorrido na instrução de peça 75, comprovantes para os referidos débitos efetuados na conta específica do Contrato de Repasse 780247/2012. E, de acordo com a Decisão 225/2000-TCU-2ª Câmara, rel. Adylson Motta, uma vez não apresentada documentação comprobatória, cabe imputação ao gestor de débito correspondente aos valores debitados da conta específica.
Sobre os considerandos ligados à execução física do objeto, vale dizer que a questão em discussão é de cunho financeiro, de maneira que alegações de natureza técnica não elidem a irregularidade em análise.
Quanto ao pedido de suspensão da cobrança do débito, até que a Caixa Econômica Federal promova inspeção in loco para avaliar a funcionalidade do que foi executado, conforme bem salientado na instrução de peça 84, além fugir à irregularidade de cunho financeiro em voga, no estágio em que o processo se encontra, não é mais admissível a suspensão requerida, cabendo acrescentar que, perante o dever constitucional do gestor prestar contas da boa e regular aplicação dos recursos por ele geridos, não cabe ao Tribunal determinar, a pedido do responsável, a realização de perícia, inspeção ou diligência para obtenção de provas, uma vez que ao interessado compete reunir os elementos que entender necessários à sua defesa, conforme dispõe a jurisprudência (Acórdão 3535/2015-TCU-Segunda Câmara, rel. Augusto Nardes; 3343/2019-1ª Câmara, rel. Augusto Sherman; 6214/2016-1ª Câmara, rel. Bruno Dantas) .
Não custa reforçar que, de acordo com o art. 93 do Decreto-lei 200/1967 c/c o art. 70, parágrafo único, da Constituição Federal/1988, qualquer pessoa física ou jurídica, pública ou privada, que utilize, arrecade, guarde, gerencie ou administre dinheiros, bens e valores públicos ou pelos quais a União responda, ou que, em nome desta, assuma obrigações de natureza pecuniária, está obrigada a prestar contas e comprovar sua boa e regular aplicação, na forma das leis, regulamentos e normas emanadas das autoridades administrativas competentes.
Assim, à luz das normas citadas, uma vez não apresentada documentação comprobatória dos débitos efetuados na conta específica do contrato de repasse, cabe imputação ao gestor de débito correspondente aos valores em discussão, rejeitando-se as alegações de defesa apresentadas, julgando-se suas contas irregulares e aplicando-lhe a multa prevista no art. 57 da Lei 8.443/1992.
Prescrição da Pretensão Punitiva
Vale ressaltar que a pretensão punitiva do TCU, conforme Acórdão 1441/2016-TCU-Plenário, Relator Min. Benjamin Zymler, que uniformizou a jurisprudência acerca dessa questão, subordina-se ao prazo geral de prescrição indicado no art. 205 do Código Civil, que é de dez anos, contado da data de ocorrência da irregularidade sancionada, nos termos do art. 189 do Código Civil, sendo este prazo interrompido pelo ato que ordenar a citação, a audiência ou a oitiva do responsável.
No caso em exame, não ocorreu a prescrição, uma vez que a irregularidade sancionada se deu em 13/8/2015 e o ato de ordenação da citação data de 24/5/2021.
CONCLUSÃO
Em face da análise promovida na seção 'Exame Técnico', verifica-se que o responsável Adilson de Jesus Santos não logrou comprovar a boa e regular aplicação dos recursos em questão, haja vista que as alegações de defesa oferecidas não lograram desconstituir a irregularidade a ele atribuída, devendo, portanto, serem rejeitadas. Ademais, inexistem nos autos elementos que demonstrem a boa-fé do responsável ou a ocorrência de outras excludentes de culpabilidade.
Verifica-se também que não houve a prescrição da pretensão punitiva, conforme análise já realizada.
Tendo em vista que não constam dos autos elementos que permitam reconhecer a boa-fé do responsável, sugere-se que as suas contas sejam julgadas irregulares, nos termos do art. 202, § 6º, do Regimento Interno do TCU, com a imputação do débito atualizado monetariamente e acrescido de juros de mora, nos termos do art. 202, § 1º do Regimento Interno do TCU, descontado o valor eventualmente recolhido, com a aplicação da multa prevista no art. 57 da Lei 8.443/1992.
Por fim, como não houve elementos que pudessem modificar o entendimento acerca das irregularidades em apuração, mantém-se a matriz de responsabilização presente na peça 74.
PROPOSTA DE ENCAMINHAMENTO
Diante do exposto, submetemos os autos à consideração superior, propondo ao Tribunal:
Rejeitar as alegações de defesa apresentada pelo Sr. Adilson de Jesus Santos (CPF: XXX.893.585-XX; 
julgar irregulares, nos termos dos arts. 1º, inciso I, 16, inciso III, alínea c, da Lei 8.443/1992, c/c os arts. 19 e 23, inciso III, da mesma Lei, as contas do responsável Adilson de Jesus Santos (CPF: XXX.893.585-XX) , condenando-o ao pagamento das importâncias a seguir especificadas, atualizadas monetariamente e acrescidas dos juros de mora, calculadas a partir das datas discriminadas até a data da efetiva quitação do débito, fixando-lhe o prazo de quinze dias, para que comprove, perante o Tribunal, o recolhimento das referidas quantias aos cofres do Tesouro Nacional, nos termos do art. 23, inciso III, alínea 'a', da citada lei, c/c o art. 214, inciso III, alínea 'a', do Regimento Interno do TCU.  
		Débitos relacionados ao responsável Adilson de Jesus Santos (CPF: XXX.893.585-XX) :
	Data de ocorrência
	Valor histórico (R$ 1,00) 

	7/8/2015
	109.398,26

	7/8/2015
	3.666,99

	13/8/2015
	8.067,36

	7/8/2015
	1.100,10

Valor atualizado do débito (com juros) em 24/8/2021: R$ 176.678,53.
aplicar ao responsável Adilson de Jesus Santos (CPF: XXX.893.585-XX) a multa prevista no art. 57 da Lei 8.443/1992 c/c o art. 267 do Regimento Interno do TCU, fixando-lhe o prazo de quinze dias, a contar da notificação, para que comprove, perante o Tribunal (art. 214, III, alínea 'a', do Regimento Interno do TCU) , o recolhimento da dívida aos cofres do Tesouro Nacional, atualizada monetariamente desde a data do acórdão proferido por este Tribunal até a data do efetivo recolhimento, se paga após o vencimento, na forma da legislação em vigor;
autorizar, desde logo, a cobrança judicial das dívidas, caso não atendida a notificação, na forma do disposto no art. 28, inciso II, da Lei 8.443/1992;
autorizar também, desde logo, se requerido, com fundamento no art. 26, da Lei 8.443, de 1992, c/c o art. 217, §§ 1º e 2º do Regimento Interno do TCU, o parcelamento da (s) dívida (s) em até 36 parcelas, incidindo, sobre cada parcela, corrigida monetariamente, os correspondentes acréscimos legais, fixando-lhe o prazo de quinze dias, a contar do recebimento da notificação, para comprovar, perante o Tribunal, o recolhimento da primeira parcela, e de trinta dias, a contar da parcela anterior, para comprovar os recolhimentos das demais parcelas, devendo incidir, sobre cada valor mensal, atualizado monetariamente, os juros de mora devidos, no caso do débito, na forma prevista na legislação em vigor, alertando o responsável de que a falta de comprovação do recolhimento de qualquer parcela importará o vencimento antecipado do saldo devedor, nos termos do § 2º do art. 217 do Regimento Interno deste Tribunal; 
enviar cópia do Acórdão a ser prolatado à Procuradoria da República no Estado de SE, nos termos do § 3º do art. 16 da Lei 8.443/1992, c/c o § 7º do art. 209 do Regimento Interno do TCU, para adoção das medidas cabíveis; e
enviar cópia do Acórdão que vier a ser proferido ao Caixa Econômica Federal (mandatária no Ministério do Turismo) e ao responsável, para ciência;
informar à Procuradoria da República no Estado de SE, ao Caixa Econômica Federal (mandatária no Ministério do Turismo) e ao responsável que a presente deliberação, acompanhada do Relatório e do Voto que a fundamenta, está disponível para a consulta no endereço virtual https://www.tcu.gov.br/acordaos, além de esclarecer que, caso requerido, o TCU poderá fornecer sem custos as correspondentes cópias, de forma impressa; e
informar à Procuradoria da República no Estado de SE que, nos termos do parágrafo único do art. 62 da Resolução TCU 259/2014, os procuradores e membros do Ministério Público credenciados nesta Corte podem acessar os presentes autos de forma eletrônica e automática, ressalvados apenas os casos de eventuais peças classificadas como sigilosas, as quais requerem solicitação formal."
3. O Ministério Público concordou com a unidade técnica, apresentando as seguintes considerações (peça 91) :
	Cuidam os autos de tomada de contas especial instaurada por Caixa Econômica Federal (mandatária no Ministério do Turismo) , em desfavor do Senhor Adilson de Jesus Santos (CPF: 148.893.585- 87) , em razão de não comprovação da regular aplicação dos recursos repassados pela União realizadas por meio do Contrato de repasse n.º 1.002.229-30/2012, registro Siafi n.º 780247, (peça 37) firmado entre o Ministério do Turismo e município de Tobias Barreto - SE, e que tinha por objeto o instrumento descrito como 'pavimentação de ruas em Tobias Barreto/SE'.
2.	O Contrato de repasse foi firmado no valor de R$ 710.000,00, sendo R$ 682.500,00 à conta do concedente e R$ 27.500,00 referentes à contrapartida do convenente. Teve vigência de 28/12/2012 a 30/6/2017, com prazo para apresentação da prestação de contas em 29/8/2017. Os repasses efetivos da União totalizaram R$ 682.500,00 (peça 59) .
3.	Em exame de mérito, a Unidade Técnica concluiu que o responsável, Senhor Adilson de Jesus Santos, não logrou comprovar a boa e regular aplicação dos recursos em questão, haja vista que as alegações de defesa oferecidas não se mostraram hábeis a desconstituir a irregularidade a ele atribuída, devendo, portanto, serem rejeitadas. Aduz, ainda, inexistir nos autos elementos que demonstrem a boa-fé do responsável ou a ocorrência de outras excludentes de culpabilidade.
4.	A unidade propõe que as contas do responsável sejam julgadas irregulares, nos termos do art. 202, § 6.º, do Regimento Interno do TCU, com a imputação do débito atualizado monetariamente e acrescido de juros de mora, nos termos do art. 202, § 1.º do Regimento Interno do TCU, descontado o valor eventualmente recolhido, com a aplicação da multa prevista no art. 57 da Lei n.º 8.443/1992.
5.	Na análise da prescrição da pretensão punitiva, a Unidade Técnica utiliza, como critério, o prazo geral de prescrição indicado no art. 205 do Código Civil, de 10 anos contados da data de ocorrência da irregularidade sancionada, nos termos do art. 189 do Código Civil, sendo este prazo interrompido pelo ato que ordenar a citação, a audiência ou a oitiva dos responsáveis. Sob esse fundamento, a Unidade concluiu pela inocorrência da prescrição, uma vez que a irregularidade sancionada se deu em 13/8/2015, e o ato de ordenação da citação ocorreu em 24/5/2021.
6.	Registra-se que a unidade não se manifestou em relação à prescrição da pretensão ressarcitória.
7.	Preliminarmente, convém assinalar nossa discordância quanto à utilização do art. 205 do Código Civil como fundamento para a análise da prescrição da pretensão punitiva.
8.	Cabe repisar o entendimento reiterado desta representante do Ministério Público de Contas no sentido de se adotar o regime de prescrição estabelecido pela Lei n.º 9.873/1999, conforme decisão do STF, no Recurso Extraordinário n.º 636.886 (tema 899) , que enunciou a tese, com repercussão geral, de que 'é prescritível a pretensão de ressarcimento ao erário fundada em decisão de Tribunal de Contas'.
9.	Embora a controvérsia dirimida no RE 636.886 tenha sido circunscrita à prescrição ocorrida no curso da execução, quando o dano ao erário já havia sido objeto de acertamento, materializado em acórdão condenatório proferido pelo TCU, é necessário considerar as razões essenciais da decisão, para identificar seus reflexos também no que diz respeito à prescrição reparatória.
10.	Observa-se que, para resolver a lide, o STF concluiu que a ressalva constante da parte final do art. 37, § 5.º, da Constituição Federal ('ressalvadas as respectivas ações de ressarcimento') não criou uma hipótese de imprescritibilidade apta a alcançar as decisões dos Tribunais de Contas. É o que se depreende do seguinte trecho do Voto do Ministro Alexandre de Moraes:
'A ressalva que permaneceu no § 5º do art. 37 da CF (ressalvadas as respectivas ações de ressarcimento) , mesmo após a retirada da expressão QUE SERÃO IMPRESCRITÍVEIS [expressão excluída por emenda do Plenário quando da apresentação do Projeto de Constituição da Comissão de Sistematização], teve por finalidade evitar, principalmente, uma anomia em relação à possibilidade de ressarcimento ao erário em face de responsabilização pela prática de eventuais atos ilícitos, enquanto ainda não tipificados pela lei exigida no § 4º do art. 37 da CF como atos de improbidade administrativa. 
A ressalva prevista no § 5º do art. 37 da CF não pretendeu estabelecer uma exceção implícita de imprescritibilidade, mas obrigar constitucionalmente a recepção das normas legais definidoras dos instrumentos processuais e dos prazos prescricionais para as ações de ressarcimento do erário, inclusive referentes a condutas ímprobas, mesmo antes da tipificação legal de elementares do denominado ato de improbidade (Decreto 20.910/1932, Lei 3.164/1957, Lei 3.502/1958, Lei 4.717/1965, Lei 7.347/1985, Decreto-Lei 2.300/1986) ; mantendo, dessa maneira, até a edição da futura lei e para todos os atos pretéritos, a ampla possibilidade de ajuizamentos de ações de ressarcimento.' 
11.	Ocorre que, no âmbito do processo perante o TCU, a proteção do art. 37, § 5.º, da CF, era a fonte utilizada na defesa da imprescritibilidade tanto na fase condenatória como no curso da execução dos títulos extrajudiciais consubstanciados nos seus acórdãos.
12.	Nesse diapasão, é forçoso concluir que também é prescritível a pretensão de ressarcimento exercida pelo TCU com o fim de apurar a ocorrência de prejuízo ao erário e condenar o agente que lhe deu causa. Essa conclusão resulta das razões de decidir utilizadas na paradigmática decisão da Corte Suprema, que delimitaram o sentido e o alcance da ressalva contida no art. 37, § 5.º, da Constituição Federal.
13.	Com base nesse entendimento, passamos à análise dos atos que podem ser considerados como marcos interruptivos da prescrição da pretensão punitiva e ressarcitória no caso concreto.
Análise da prescrição à luz da Lei n.º 9.873/1999
14.	De acordo com o art. 1.º da Lei n.º 9.873/1999, prescreve em cinco anos a ação punitiva da Administração Pública Federal, direta e indireta, no exercício do poder de polícia, objetivando apurar infração à legislação em vigor, contados da data da prática do ato ou, no caso de infração permanente ou continuada, do dia em que tiver cessado.
15.	Para a presente análise, adota-se como termo a quo para verificação da prescrição a data seguinte ao término do prazo para apresentação da prestação de contas, portanto 30/8/2017.
16.	Portanto, constata-se, de pronto, que não houve o intercurso de cinco anos entre o termo inicial e a presente data.
17.	Assim, mediante a aplicação analógica do regime previsto na Lei n.º 9.873/99, verifica-se que não se operou a prescrição das pretensões punitiva e ressarcitória no caso concreto, nos termos do art. 1.º, caput, da Lei n.º 9.873/1999.
Proposta
18.	Feitas essas considerações, esta representante do Ministério Público de Contas, anuindo integralmente à análise de mérito da Unidade Técnica, manifesta-se de acordo com a proposta de encaminhamento oferecida à peça 88 (ratificada às peças 89 e 90) ."
É o Relatório.

não há

Procuradora-Geral Cristina Machado da Costa e Silva

TOMADA DE CONTAS ESPECIAL. CONTRATO DE REPASSE. PAVIMENTAÇÃO DE VIAS PÚBLICAS. INEXECUÇÃO DO OBJETO. SAQUE INDEVIDO DA CONTA ESPECÍFICA DO AJUSTE. AUSÊNCIA DE PRESTAÇÃO DE CONTAS. CITAÇÃO. REJEIÇÃO DAS ALEGAÇÕES DE DEFESA. CONTAS IRREGULARES. DÉBITO. MULTA.

TOMADA DE CONTAS ESPECIAL (TCE)

Este processo trata de tomada de contas especial instaurada pela Caixa Econômica Federal (representando o Ministério do Turismo) relativa ao Contrato de Repasse 1.002.229-30/2012, celebrado com o Município de Tobias Barreto/SE, cujo objeto foi a pavimentação de vias públicas.
2. A ajuste (peça 34) , cuja vigência foi de 28/12/2012 a 30/6/2017, previu que R$ 710.000,00 seriam aplicados no objeto, sendo R$ 682.500,00 repassados pelo concedente. Apenas a quantia de R$ 341.250,00 foi efetivamente creditada ao município em 7/4/2014 (peça 55) . O prazo para a prestação de contas findou em 29/8/2017.
3. Por meio do Relatório de TCE 083/2020/CEGOV/CAIXA (peça 65. p. 4) , o tomador de contas relata que, conforme conciliação bancária (peça 55) e extratos (peças 52-54) , o responsável Adilson de Jesus Santos, prefeito de 1/1/2009 a 31/12/2016, efetuou saques na conta específica do contrato em 7/8/2015 e 12/8/2015, utilizando a quantia de R$ 122.232,71 para finalidade desconhecida. 
4. Verificou-se também (peça 65, p. 4) que não houve execução alguma do objeto e que o saldo de recursos remanescente foi devolvido para conta única do tesouro em 5/8/2020 (peça 56) . 
5. No âmbito do TCU, realizada a análise das alegações de defesa (peça 81) , a SecexTCE propõe, com a anuência do Ministério Público, julgar irregulares as contas do ex-prefeito, imputando-lhe débito e aplicando-lhe a multa prevista no art. 57 da Lei 8.443/1992.
6. Concordo com os pareceres precedentes e acolho seus fundamentos.
7. O responsável alega que, quando deixou o cargo de prefeito, o convênio ainda estava vigente e, portanto, cabia a seu sucessor a conclusão da execução e a prestação de contas. Além disso, afirma que a licitação foi conduzida de acordo com a lei, a pavimentação foi realizada e apresenta funcionalidade, e os pagamentos foram feitos conforme nota fiscal e boletins de medição, que indicariam a execução de 17,57%, correspondendo a R$ 122.232,71. Menciona supostos documentos anexos, que não foram trazidos aos autos.
8. De início, ressalto que o fim do prazo para a prestação de contas é indiferente para a responsabilização do gestor público que executou o convênio. A obrigação do ex-prefeito Adilson de Jesus Santos de demonstrar o efetivo e regular emprego dos valores públicos decorre de dever constitucional e legal (art. 70, parágrafo único, da Constituição Federal e art. 93 do Decreto-lei 200/1967) . 
9. Destaco também que, a rigor, o gestor não prestou contas das quantias em discussão. Toda a documentação que consta dos autos foi fornecida antes do repasse dos recursos ou foi providenciada pela própria Caixa. No entanto, os períodos de vigência do ajuste e para a prestação de contas tiveram fim, de fato, após o término de seu mandato. Dessa forma, em princípio, o prefeito sucessor também seria chamado a responder pela omissão no dever de prestar contas, nos termos da Súmula TCU 230.
10. Ocorre que as informações colhidas pela Caixa já permitem delinear claramente a irregularidade e a responsabilização pelo prejuízo apurado. Não seria necessário ou produtivo exigir essa providência do sucessor, pois a parcela dos recursos federais que não foi devolvida à concedente foi sacada da conta específica ainda no mandato do prefeito executor, sem que esse tenha nem mesmo apresentado elementos na tentativa de justificar esse ato. Dessa forma, por economia processual (visto quer o sucessor não foi citado anteriormente por este Tribunal) e em razão das peculiaridades do caso em exame, entendo que, em caráter excepcional, nova citação pode ser dispensada.
11. Quanto aos demais argumentos, sequer é possível examiná-los pela total falta de documentos que os sustentem. Ademais, por óbvio, a mera afirmação de que a execução foi regular não é suficiente para que o responsável receba a quitação do TCU.
12. Com relação à prescrição, anoto que, por meio de acórdão publicado em 8/9/2021, o Supremo Tribunal Federal (STF) rejeitou embargos de declaração opostos no âmbito do RE 636.886 (tema 899 da repercussão geral) . 
13. Na deliberação original, que foi mantida, havia sido fixada a tese de que "é prescritível a pretensão de ressarcimento ao erário fundada em decisão de Tribunal de Contas". É essencial assinalar que, como consta da ementa do primeiro acórdão, foi reiterado também que, de acordo com a Constituição Federal, as únicas ações de ressarcimento ao erário imprescritíveis são as fundadas na prática de ato de improbidade administrativa doloso tipificado na Lei 8.429/1992 (Lei de Improbidade Administrativa) , estando excluídos da excepcionalidade os processos que tramitam no TCU.
14. Na minha compreensão, diante dessa decisão e da inexistência de lei específica tratando do tema, o TCU terá necessariamente que suprir essa lacuna legislativa definindo as consequências da prescritibilidade, tais como o prazo prescricional, o início da contagem e as causas de interrupção. 
15. Penso também que essas definições devem igualmente seguir a jurisprudência do STF e que esta já está bem retratada no voto do Ministro Edson Fachin na ADI 5509/CE, julgada em 11/11/2021, em que sintetizou "a orientação aplicável para a fixação e a contagem dos prazos prescricionais das ações de competência do Tribunal de Contas". Assim, em resumo, fixou o prazo de prescrição do ressarcimento ao erário em cinco anos (art. 1º da Lei 9.873/1999) , a contar do vencimento do prazo para prestar contas ou, não se tratando de processo de contas, a partir da ciência do fato danoso pelo TCU.
16. Não obstante essa minha posição de acolher o entendimento do Supremo, ressalto que, no âmbito desta Corte, está mantido, por ora, o posicionamento jurisprudencial atual (a imprescritibilidade das condenações em débito e a prescrição da pretensão punitiva no prazo de dez anos, conforme o art. 205 do Código Civil) até que o Plenário revisite a questão. 
17. Esse exame, que estava ocorrendo no TCProcesso 000.006/20173, será efetuado em outro processo, a ser criado em decorrência do Acórdão 459/2022-TCU-Plenário, redator Ministro Walton Alencar Rodrigues, de 9/3/2022, em que foi expedido comando à Segecex para a formação de grupo técnico de trabalho para que apresente projeto de ato normativo disciplinando "o tema da prescrição da pretensão ressarcitória e da prescrição da pretensão punitiva no âmbito do controle externo, tendo por base jurisprudência predominante do Supremo Tribunal Federal, adequando-a às especificidades das diversas formas de atuação do Tribunal de Contas da União".
18. Dessa forma, aplicando, em relação à pretensão punitiva, as regras do Acórdão 1441/2016-TCU-Plenário, redator Ministro Walton Alencar Rodrigues, o início do prazo ocorreu em 29/8/2017, com o fim do período previsto para a prestação das contas (nos termos dos recentes Acórdão 2697/2021-TCU-Plenário, relator Ministro Raimundo Carreiro, 2.295/2021-TCU-Plenário, relator Ministro Bruno Dantas, 937/2021-TCU-Plenário, relator Ministro Jorge Oliveira, 9.369/2020-TCU-1ª Câmara, relator Ministro Bruno Dantas, e 1.470/2020-TCU-2ª Câmara, relatora Ministra Ana Arraes) e a citação do ex-prefeito foi autorizada em 28/2/2020 (peça 27) . Como não houve o transcurso do decênio, não houve prescrição. 
19. Apenas a título de registro, destaco que a prescrição tampouco teria ocorrido caso se utilizasse como parâmetro a Lei 9.873/1999, que estabelece, em síntese, que o período prescricional de cinco anos (art. 1º) pode ser interrompido (art. 2º) : (i) pela notificação ou citação do responsável; (ii) por qualquer ato inequívoco, que importe apuração do fato; ou (iii) por decisão condenatória recorrível. No presente processo, claramente não ocorreu o transcurso dos cinco anos previstos na norma.
20. Diante do exposto, acolho a análise e a proposta da SecexTCE, anuída pelo Ministério Público. As contas especiais de Adilson de Jesus Santos, ex-prefeito, devem ser julgadas irregulares, com a condenação ao pagamento solidário do débito apurado nos autos, bem como a aplicação de multa prevista no art. 57 da Lei 8.443/1992, para a qual eu proponho o valor de R$ 20.000,00. 
Assim, voto para que seja adotado o acórdão que ora submeto ao Colegiado.
TCU, Sala das Sessões, em 15 de março de 2022.
ANTONIO ANASTASIA 
Relator